【裁判字號】    95,訴,2032
【裁判日期】    951229
【裁判案由】    毒品危害防制條例
【裁判全文】
臺灣彰化地方法院刑事判決              95年度訴字第2032號
公  訴  人  臺灣彰化地方法院檢察署檢察官
被      告  甲○○
上列被告因違反毒品危害防制條例案件，經檢察官提起公訴（95
年度毒偵字第4406號），本院認有刑事訴訟法第273-1 條第1 項
之情形，而改依簡式審判程序判決如下：
    主  文
甲○○施用第一級毒品，累犯，處有期徒刑壹年貳月。
    事實及理由
一、甲○○前於民國（下同）88年間，因施用毒品案件，經本院
    以88年度毒聲字第1964號裁定送觀察、勒戒後，認有繼續施
    用毒品之傾向，再經本院以88年度毒聲字第2165號裁定令入
    戒治處所施以強制戒治，嗣因其執行成效經評定為合格，由
    本院以88年度毒聲字第4321號裁定停止戒治，所餘戒治期間
    付保護管束，嗣於88年10月19日停止戒治出所，惟其於保護
    管束期間內，又經本院以89年度毒聲字第1206號裁定撤銷停
    止戒治，並再令其入戒治處所續行戒治，業於90年1 月5 日
    強制戒治執行完畢釋放，並由彰化地方法院檢察署檢察官於
    90年2 月8 日，以90年度戒毒偵字第106 、107 、108 、10
    9 、110 號為不起訴處分確定。復其不知悔改，在前開90年
    間強制戒治執行完畢釋放後，且於5 年內之91、92年間仍再
    犯施用第一、二級毒品案件，經本院於92年3 月18日，以92
    年度毒聲字第549 號裁定令入戒治處所施以強制戒治，後於
    92年10月23日因停止戒治交付保護管束出監，嗣因法律修正
    而無庸繼續執行；此部分所犯刑事案件部分則經彰化地方法
    院檢察署檢察官起訴，而由本院於92年7 月21日，以92年度
    訴字第379 號、92年度易字第594 號判決分別判處有期徒刑
    1 年、7 月確定，上開二案嗣經本院以93年度聲字第675 號
    裁定定其應行執行有期徒刑1 年6 月，經送監執行於94年8
    月8 日縮短刑期假釋付保護管束出監，迨於94年9 月11日始
    因縮刑期滿，且假釋未經撤銷而視為執行完畢。詎其仍不知
    悔改，復基於施用第一級毒品海洛因之犯意，於95年7 月18
    日為警查獲前4 、5 天之某時許，在彰化縣和美鎮○○里○
    ○路392 號之住處內，以將第一級毒品海洛因摻水混合後置
    入針筒內，再持以注射身體之方式，施用第一級毒品海洛因
    1 次。嗣於95年7 月18日上午9 時15分許，因其係列管毒品
    人口，而至彰化縣警察局和美分局採集尿液送驗，結果呈嗎
    啡陽性反應，始查悉上情。
二、按除被告所犯為死刑、無期徒刑、最輕本刑為3 年以上有期
    徒刑之罪或高等法院管轄第一審案件者外，於刑事訴訟法第
    273 條第1 項程序進行中，被告先就被訴事實為有罪之陳述
    時，審判長得告知被告簡式審判程序之旨，並聽取當事人、
    代理人、辯護人及輔佐人之意見後，裁定進行簡式審判程序
    ；除簡式審判程序及簡易程序案件外，第一審應行合議審判
    ，刑事訴訟法第273-1 條第1 項、第284-1 條分別定有明文
    。本件被告甲○○所犯係死刑、無期徒刑、最輕本刑為3 年
    以上有期徒刑或高等法院管轄第一審案件以外之罪，並於本
    院行準備程序時就被訴事實為有罪之陳述，本院合議庭依前
    揭規定，經評議結果，裁定改由受命法官獨任行簡式審判程
    序，先予敘明。
三、本案犯罪證據：
  (一)被告甲○○迭於本院行準備程序及審理時之自白。
  (二)應受尿液採驗人尿液檢體採集送驗紀錄表及詮昕科技股份有
    限公司95年7 月31日報告編號00000000號濫用藥物尿液檢驗
    報告各1 紙。
四、按觀察、勒戒或強制戒治執行完畢釋放後，5 年內再犯毒品
    危害防制條例第10條之罪，即應直接依法追訴判決，固毋庸
    再行該條例針對「初犯」所規定之觀察、勒戒或強制戒治等
    治療程序，然若係於觀察、勒戒或強制戒治執行完畢釋放後
    ，5 年後再犯第10條之罪者，則應重新依該條例第20條第1
    項、第2 項關於「初犯」之規定，先行送觀察、勒戒，並依
    其觀察、勒戒結果有無繼續施用毒品傾向，以定其是否施以
    強制戒治之治療程序，再於上開治療程序執行完畢後始由檢
    察官為不起訴處分，而非直接加以追訴處罰，此觀諸現行生
    效施行之毒品危害防制條例（於92年7 月9 日修正公布、自
    93年1 月9 日施行）第20條、第23條之規定甚明。而考諸前
    開毒品危害防制條例之修正理由主要係認觀察、勒戒或強制
    戒治後5 年後再犯者，顯見前所實施之觀察、勒戒或強制戒
    治已足以遮斷其施用毒品之癮，為期自新及協助其斷除毒癮
    ，對此5 年後再犯者仍適用初犯之規定（即該條例第20條第
    3 項之規定），即先經觀察、勒戒、強制戒治之程序【見該
    條例第20 條 修法理由5 第3 項修正理由 (二)】 ，且為配
    合簡化施用毒品犯之刑事處遇程序，並鑑於經觀察、勒戒或
    強制戒治執行完畢釋放後5 年內再犯者，其再犯率甚高，原
    據以實施之觀察勒戒及強制戒治既已無法收其實效，自應施
    以刑事處遇【見該條例第23條修正理由三 (二)】 ，凡此俱
    見現行毒品危害防制條例於修正時刪除修正前二犯及三犯之
    規定，一改修法前繁雜之處遇程序，僅將施用毒品犯簡化區
    分為初犯、再犯外，並認施用毒品者係屬病患性犯人，以觀
    察、勒戒戒除其身癮，併以強制戒治方式祛除心癮之措施。
    由是觀之，現行毒品危害防制條例仍採「刑罰處遇程序」與
    「治療之保安處分程序」二者併行之方式，並將施用毒品者
    區分為「初犯」與「再犯」之不同，詳言之，倘毒品施用者
    係前經觀察、勒戒或強制戒制等治療程序執行完畢5 年後，
    始再施用毒品之「初犯」，因認前所執行之觀察、勒戒或強
    制戒治足收戒除毒癮之效，自應重新先經觀察、勒戒或強制
    戒治等治療程序，並於治療程序執行完畢後由檢察官直接為
    不起訴處分，毋庸對之追訴處罰，反觀，在「再犯」之情形
    ，因其先前所為治療程序顯未能收祛除毒癮之實效，且考量
    施用毒品者之再犯率偏高，乃簡化其刑事處遇程序，而對之
    直接追訴處罰，不再施以保安處分之治療程序，是現行毒品
    危害防制條例所採「初犯」與「再犯」之界分，已揚棄過去
    修正前毒品危害防制條例所採一、二、三犯之判斷標準及處
    遇程序，且側重於觀察、勒戒或強制戒治等治療程序是否確
    實收其成效。因之，對於所謂「初犯」與「再犯」之區別，
    除應視其是否於觀察、勒戒或強制戒治執行完畢釋放後，5
    年後再犯者外，尚應兼顧其前次所施予觀察、勒戒、強制戒
    治程序之成效以資判斷，如此方能貫徹現行毒品危害防制條
    例之修正立法意旨，且細繹現行毒品危害防制條例第20條、
    第23條之立法理由可知，所謂「再犯」應係指依該條例規定
    執行觀察、勒戒、強制戒治完畢釋放，再犯施用毒品罪者均
    屬之（見該條例第20修法理由二後段），是對於現行毒品危
    害防制條例第20條第3 項規定「觀察、勒戒或強制戒治執行
    完畢後，5 年後再犯」之解釋，自應限於該施用毒品之行為
    人於觀察、勒戒或強制戒治執行完畢後5 年內均未再有任何
    施用毒品之犯行，始足當之，而符修法之本旨。查本件被告
    前曾於88年間，因施用毒品案件，經本院以88年度毒聲字第
    1964號裁定送觀察、勒戒後，認有繼續施用毒品之傾向，再
    經本院以88年度毒聲字第2165號裁定令入戒治處所施以強制
    戒治，嗣因其執行成效經評定為合格，由本院以88年度毒聲
    字第4321號裁定停止戒治，所餘戒治期間付保護管束，嗣於
    88年10月19日停止戒治出所，惟其於保護管束期間內，又經
    本院以89年度毒聲字第1206號裁定撤銷停止戒治，並再令其
    入戒治處所續行戒治，業於90年1 月5 日強制戒治執行完畢
    釋放。復其不知悔改，在前開90年間強制戒治執行完畢釋放
    後，且於5 年內之91、92年間仍再犯施用第一、二級毒品案
    件，經本院於92年7 月21日，以92年度訴字第379 號、92年
    度易字第594 號判決分別判處有期徒刑1 年、7 月確定等情
    ，此有臺灣高等法院被告全國前案紀錄表及臺灣彰化地方法
    院檢察署刑案資料查註紀錄表各1 份存卷可參，而被告本件
    施用第一級毒品海洛因之犯行，雖係在前次90 年 間強制戒
    治執行完畢5 年後所犯，惟被告於上開強制戒治執行完畢5
    年內，曾再犯施用第一、二級毒品之罪經法院宣示判決並確
    定，已詳述如前，顯見其並非於強制戒治執行完畢後5 年內
    均無任何施用毒品之犯行，且其既已於強制戒治執行完畢5
    年內再犯施用第一、二級毒品之罪，已符合毒品危害防制條
    第23條第2 項之所定之追訴要件，揆諸前開毒品危害防制條
    例條文及說明，被告所為本件施用第一毒品海洛因之犯行，
    即均無「初犯」規定之適用，自均毋須再重新施予觀察、勒
    戒或強制戒制之處遇程序，而均應直接訴追處罰，附此敘明
    。
據上論斷，應依刑事訴訟法第273 條之1 第1 項、第299 條第1
項前段、第310 條之2 、第454 條第1 項，毒品危害防制條例第
10條第1項 ，刑法第11條前段、第47條第1 項，判決如主文。
本案經檢察官郭玄義到庭執行職務。
中    華    民    國    95    年    12    月    29    日
                  刑事第二庭    法  官  黃齡玉
以上正本證明與原本無異。
如不服本判決，應於判決送達後10日內，向本院提出上訴狀 (須
附繕本)。
中    華    民    國    96    年    1     月    2     日
                                書記官  施嘉玫
毒品危害防制條例第10條第1項
施用第一級毒品者，處 6 月以上 5 年以下有期徒刑。


司法院資訊處製作；財團法人民間司法改革基金會備份。
